【裁判字號】    98,消債抗,17
【裁判日期】    990226
【裁判案由】    抗告事件
【裁判全文】
臺灣宜蘭地方法院民事裁定            98年度消債抗字第17號
抗  告  人  甲○○
代  理  人  林國漳律師
上列抗告人因消費者債務清理條例更生事件，抗告人對於民國98
年6月8日本院97年度消債更字第127號裁定提起抗告，本院裁定
如下：
    主  文
抗告駁回。
抗告程序費用新台幣壹仟元由抗告人負擔。
    理  由
一、本件抗告意旨略以：抗告人於民國96年間與債權人台新國際
    商業銀行（下稱台新銀行）協商結果需每月清償新台幣（下
    同）15,789元，另與萬榮行銷顧問有限公司（下稱萬榮公司
    ）達成協議繳納協商款2,450元，然繳納至97年4月即無力清
    償。由於抗告人之父陳興木早年即為極重度多重障礙人士，
    並領有身心障礙手冊，抗告人三弟陳智宏則因97年2月間車
    禍造成頭重大傷害，母親方秀珍並須負責照顧該二人，故家
    中三人均無法工作，而有賴債務人負擔家計，每月支付2 萬
    元予家中作為生活費用，且抗告人因從事運輸業，每月油錢
    及車子保養費均耗費不貲，再加上其他生活為家中生活開銷
    ，抗告人實無法按協商條件履約。原審雖以抗告人胞弟陳智
    宏96年度所得合計有363,600元，然因前述陳智宏於97年2
    月間發生車禍致無法工作，且須他人照顧，因此原審以陳智
    宏96年度之收入而謂陳智宏應有謀生能力並能維持生沽，而
    認抗告人所稱扶養陳智宏部分應予剔除，而駁回抗告人更生
    之聲請，其認事用法尚有違誤。爰提起抗告請求廢棄原裁定
    等語。
二、按為使負債務之消費者得依本條例所定程序清理其債務，以
    調整其與債權人及其他利害關係人之權利義務關係，保障債
    權人之公平受償，謀求消費者經濟生活之更生及社會經濟之
    健全發展，特制定本條例，消費者債務清理條例（下稱消債
    條例）第1條定有明文。是以，由此觀之消費者債務清理條
    例之立法意旨，係為謀求債務人與債權人間債務處理之最佳
    方案，一方面使債務人於得以維持基本生活之條件下，促使
    其本於誠信而戮力清償債務，藉此重獲新生，一方面使債權
    人得以公平受償，最終得以健全社會經濟之發展，並非單方
    面使債務人藉以脫免債務。又按債務人與金融機構協商成立
    者，除因不可歸責於己之事由，致履行顯有重大困難者外，
    不得聲請更生或清算，消債條例第151條第5項規定甚明，此
    規定於消債條例施行前，債務人依金融主管機關協調成立之
    中華民國銀行公會會員，辦理消費金融案件無擔保債務協商
    機制與金融機構成立之協商，亦予準用，亦為同條例第151
    條第6項所明定。
三、經查：
(一)、本件抗告人於96年間與無擔保最大債權銀行即台新銀行達成
    自96年2月起，分100期，利率0%，每月10日繳納15,789元分
    期還款協議，有抗告人97年9月2日陳報狀檢附同年4月9日協
    商款匯款單1紙、台新銀行同年11月24日函所附96年1月30日
    之協議書影本在卷可稽。抗告人陳稱另與萬榮公司成立自96
    年2月起每月1期，每月繳付2,450元之清償協議，並提出96
    年4月27日協議清償切結書及97年4月9日金額2,450元匯款單
    為憑。是上開事實，自足認定為真實。
(二)、次查，抗告人之父陳興木為多障極重度殘障人士，有抗告人
    提出之殘障手冊可證，抗告人將其父母均列為受其扶養人，
    於法核屬有據。然抗告人之父母除抗告人（長子）外，尚有
    、次子陳智祥（73年3月27日生）、三子陳智宏（75年4月24
    日生）、四子陳智傑（78年6月8日生）及養女陳佳琪（93年
    6月30日）等子女，有抗告人提出之戶籍謄本可按，其中己
    成年之4名子女，均應分擔對父母之扶養義務。就此抗告人
    雖陳稱其中其弟陳智宏因於97年2月間車禍頭部等處受傷嚴
    重，非但無法扶養父母，尚須抗告人扶養，故併將之列為受
    其之扶養人，並提出羅東博愛醫院97年4月13日0000000000
    號診斷證明書為證。惟經本院向羅東博愛醫院函詢陳智宏是
    否因之喪失工作能力及其程度為何，該院以98年7月14日（
    九八）羅博醫字第2009070109號函所附醫師說明表覆以「依
    病患腦傷及骨折（下肢）判斷，病患已意識清清楚，但大腦
    功能仍有損傷，平衡及記憶力障礙，行動較不便，需有時持
    杖行走。無法較粗重之工作或較複雜之工作。應仍可使用手
    部較簡單工作」、「病患行走不須輔具助行，但精細動作及
    認知功能仍有損害，故應無法從事負重工作」、「頭病、癲
    、眩暈，大部分病患皆可以用葯物良好控制，但會影響病
    患工作能力，粗重工作或危險性工作不宜。」等語。是由上
    開醫師說明可知，陳智宏雖無法從事精細、粗重及危險性工
    作，但仍得以手部為較簡單工作，雖要求渠對父母分擔扶養
    義務似有過苛，但渠應可自維生計，實無由抗告人對渠負扶
    養義務之必要。是以抗告人之父母，扣除因車禍受重傷之三
    子陳智宏及未成年之養女陳佳琪，其餘3名成年子女應均擔
    扶養義務。而據本院依職權所調得之抗告人97年度所得資料
    為493,632元，平均月薪約為41,136元，扣除台新銀行協商
    款每月15,789元、萬榮公司協商款2,450元、扶養父母費用
    以行政院主計處所公告之97年度台灣省平均每人每月最低生
    活費用9,829元計，抗告人應負擔5,219元【(9,829-4,000+9
    , 829)÷3，小數點以下四捨五入，扣除之4,000元為宜蘭縣
    政府所發給陳興木之社會補助金】)，尚有餘額17,678元，
    顯逾前揭97年度台灣省平均每人每月最低生活費用9,829元
    之標準，足認抗告人核無不能清償債務或有不能清償之虞。
    此此外，抗告人復未證明協商成立後有何其他情事變更而屬
    不可歸責於己之事由致履行顯有重大困難之情形，則抗告人
    主張不履行協商條件，顯無理由，與債清條例第151條第5項
    但書之規定不符。是本件抗告人向本院依債清條例之規定聲
    請更生，應屬要件不備，且上開欠缺又屬無從補正，依首揭
    條文之意旨，自應駁回其更生之聲請。從而原裁定駁回抗告
    人更生之聲請，並將關於保全處分之聲請一併駁回，經核於
    法並無違誤，抗告人仍執詞提起本件抗告，請求廢棄原裁定
    ，為無理由，應予駁回。
四、至抗告人若認上開應繳納之協商款確有不便，因銀行公會針
    對95年度銀行公會協商案件已毀諾之客戶，業已決議可申請
    「個別協商一致性方案」，即由最大無擔保債權銀行依據前
    置協商清償方案之精神和原則，與債務人重新協商議訂符合
    債務人繳款能力之月付款金額，該方案最長為180期，利率
    最低為0%。是抗告人如認該清償協議之利率、期數有調整之
    必要，俾利其清償，自得再向最大無擔保債權銀行申請協商
    ，附此敘明。
五、據上論結，本件抗告為無理由，依消費者債務清理條例第15
    條，民事訴訟法第495條之1第1項、第449條第1項、第95條
    、第78條，裁定如主文。
中    華    民    國    99    年    2    月     26    日
                  臺灣宜蘭地方法院民事庭
                      審判長法  官  楊麗秋
                            法  官  林翠華
                            法  官  張軒豪
以上正本係照原本作成。
本裁定不得再抗告。
中    華    民    國    99    年    3    月      1    日
                            書記官  謝佩欣

司法院資訊處製作；財團法人民間司法改革基金會備份。
